# 关于处置少数股权时的商誉处理问题

提问人：nikan 时间：2013-11-21 08:59:17
处置少数股权是指母公司在不丧失对子公司控制权的情况下，处置部分对子公司的投资。对于该经济交易事项，会计准则是有明确规定的，即将收取的对价和按丧失的持股比例享有的子公司净资产的份额之间的差额调整资本公积。 个人认为，准则的这条规定存在一定的问题，即没有考虑处置的这部分少数股权所对应的商誉。举例如下 2012 年末A公司收购B公司80%股权，购买价格 1000 万，B公司可辨认净资产公允价值也是 1000 万，则购买日在A公司合并报表确认的商誉是 200 万（ 1000 万-1000万*80%）。 2013 年 6 月，A公司处置了B公司10%的股权，处置股权后仍对B公司拥有控制权。处置价格是 125 万，在处置日，B公司按购买日可辨认净资产公允价值持续计算的结果仍是 1000 万。 按照准则的规定，应将处置对价 125 万和减少的10%B公司按购买日可辨认净资产公允价值持续计算的净资产份额 100 万之间的差额 25 万调整资本公积。 根据准则规定做完会计处理后，我们发现，A公司合并财务报表商誉仍是 200万，由于该项商誉仅代表B公司商誉的80%（我国合并准则确认的商誉为不完全商誉，即确认归属于多数股权部分的商誉），而此时A公司仅持有B公司70%股权，确认的80%商誉显然已经减值。 接下来的问题是，减值的10%商誉应如何处理？计提减值损失？或是冲减资本公积？
个人认为，导致这个问题产生的根本原因是采用不完全商誉法确认商誉，即合并财务报表中仅确认归属于多数股东的商誉。站在合并主体来看，商誉并不会因为处置少数股权发生减值，因为与商誉相关的子公司整体资产、负债并未发生减值。所以，确认减值损失是不合适的，合适的处理恐怕还是冲减资本公积。
欢迎大家讨论。

回答人：chenyiwei
这个问题很早就有讨论，我在 2010 年的解释 4 号培训课件中就提到过这个问题：在权益比例相对变动情况下对其他综合收益和商誉的重新分配。 在不改变控制地位的前提下的权益比例相对变动，合并报表层面的商誉总额是不改变的，但重新分配的影响会通过对合并报表层面权益（如资本公积）的调整来体现。

提问人：nikan 时间：2013-11-22 09:56:34
个人认为，陈版的这种处理在国际会计准则下是适用的。 国际会计准则下，对于商誉的确认允许采用完全商誉，也允许采用不完全商誉（即合并报表按照多数股东持股比例确认）。 如果对商誉采用完全确认法，陈版的这种的处理是合适的，如果对商誉采用不完全确认法，按照陈版的处理可能是不合适的。 如陈版课件所示，在采用完全商誉法下，20%少数股权按公允价值（包括20%股权对应的商誉）计量应为 220 ，母公司收购10%少数股权后，剩余10%少数股权的公允价值是 110 ，所以按照陈版的处理是正确的。 但是如果采用不完全商誉法，少数股权是按照子公司可辨认净资产公允价值的20%计量的，在收购日，合并报表体现少数股东权益是200 ，而不是 220 。在母公司收购10%少数股权后，少数股权在合并报表中应为100.按陈版课件处理后，少数股权仅剩 90 （200-110 ），少数股东权益被低估，所以是不对的。

回答人：chenyiwei
再考虑了一下这个问题。在目前中国准则下确认的是不完全商誉，因此在控制权不变的前提下发生相对权益比例变动时，倾向于在合并报表层面调整资本公积的金额按照处置子公司部分股权的交易价格和这部分股权对应的可辨认净资产账面价值份额来计算。即在我的课件所举的例子中，相应的合并报表层面分录为： 借：少数股东权益 100 ，借：资本公积 15 ，贷：现金 115 。这样调整后少数股权的价值仍是可辨认净资产公允价值的 10 ％。
但对於您所提到的合并报表层面是否调整商誉的问题，个人还是认为不调整较妥。因为虽然母公司在子公司净资产中所占权益比例下降，但因为少数股东增资时的定价依据通常是包含商誉因素在内的子公司整体净资产公允价值，这就导致在权益变动完成后，母公司虽然持股比例下降，但归属母公司的商誉价值并未因此减少，即合并报表层面商誉的绝对金额不会发生变化，因此不涉及在合并报表层面同时调整购买日所确认的商誉价值的问题。
即，如果在合并报表层面采用完全商誉法，则合并报表层面计算少数股权、资本公积变动额时所采用的“子公司自购买日（或合并日）开始持续计算的净资产份额”是包含对应商誉价值的净资产份额，不仅限于可辨认净资产；反之，在不完全商誉法下（如现行的中国准则下），合并报表层面计算少数股权、资本公积变动额时所采用的“子公司自购买日（或合并日）开始持续计算的净资产份额”是不包含对应商誉价值的净资产份额，即仅限于可辨认净资产。

提问人：liubin988513 时间：2013-11-22 19:51:55
其实还真是有点奇怪。 情形 1 ：比如支付 100 ，购买净资产公允价值 90 ，持股100%；确认商誉100-90=10.然后按照 50 元出售 50 股权【假设不是一揽子交易】，那么合并报表分录为：借：净资产 90 ，借：商誉 10 贷：银行存款 100 ；借：银行存款 50 贷：少数股东权益 45 贷：资本公积 5.两者合并起来：借：净资产 90 商誉 10 贷：银行存款 50 贷：少数股东权益 45 贷：资本公积 5情形 2 ：支付 50 ，购买净资产公允价值 90 ，持股50%，那么合并报表体现分录为：借：净资产 90 商誉 5 贷：银行存款 50 少数股东权益 45.
情形 1 比情形 2 多“借：商誉 5 贷：资本公积5”。
Effects of the optional measurement of non-controlling interests ifrs3：BC217 The IASB noted that there are likely to be three main differences in outcome that occur when the non-controlling interest is measured as its proportionate share of the acquiree’s identifiable net assets, rather than at fair value. First, the amounts recognised in a business combination for non-controlling interests and goodwill are likely to be lower (and these should be the only two items affected on initial recognition). Second, if a cash-generating unit is subsequently impaired, any resulting impairment of goodwill recognised through income is likely to be lower than it would have been if the non-controlling interest had been measured at fair value (although it does not affect the impairment loss attributable to the controlling interest). BC218 The third difference arises if the acquirer subsequently purchases some (or all) of the shares held by the non-controlling shareholders. If the non-controlling interests are acquired, presumably at fair value, the equity of the group is reduced by the non-controlling interests’ share of any unrecognised changes in the fair value of the net assets of the business, including goodwill. If the non-controlling interest is measured initially as a proportionate share of the acquiree’s identifiable net assets, rather than at fair value, that reduction in the reported equity attributable to the acquirer is likely to be larger. This matter was considered further in the IASB’s deliberations on the proposed amendments to IAS 27

回答人：chenyiwei
这可以理解为是否构成“一揽子交易”的不同所造成的区别？

提问人：nikan 时间：2013-11-23 07:47:24
“因为虽然母公司在子公司净资产中所占权益比例下降，但因为少数股东增资时的定价依据通常是包含商誉因素在内的子公司整体净资产公允价值，这就导致在权益变动完成后，母公司虽然持股比例下降，但归属母公司的商誉价值并未因此减少，”
对于陈版的上述结论，个人不是太认同。个人认为，在母公司持股比例下降后，归属于母公司的商誉也会随之减少。如陈版所言，“少数股东增资时的定价依据通常是包含商誉因素在内的子公司整体净资产公允价值”，换言之，少数股东购买股权的定价是（10%的可辨认净资产公允价值+10%商誉），那么对于母公司而言，其让渡的应该是所下降持股比例对应的子公司可辨认净资产以及商誉（10%的可辨认净资产公允价值+10%商誉）.

回答人：chenyiwei
我理解，在合并报表层面，控制权不变的前提下部分处置子公司股权的实质是少数股东对合并主体的增资，而少数股东增资的定价依据通常是“包含商誉因素在内的子公司整体净资产公允价值”，换言之，少数股东购买股权的定价是（10%的可辨认净资产公允价值+10%商誉），也就是合并报表层面所增加的经济资源价值是“10%的可辨认净资产公允价值+10%商誉”，这里的 10 ％商誉实际上是合并主体自创的商誉，按照会计准则是不能在报表上确认的，也就是合并主体的商誉实质上是增加的（增加部分不符合确认条件），因此虽然母公司在子公司中的持股比例下降，但归属母公司的商誉的绝对金额并未因此减少，所以在合并报表层面不需要变动商誉的价值。

提问人：nikan 时间：2013-11-25 08:22:35
陈版把不丧失控制权下处置部分股权看成是少数股东对合并主体的增资，有一定的道理。但陈版认为少数股东的增资价格中包含了合并主体的自创商誉，我本人不是太认同，我认为少数股东增资价格中包含的是子公司的商誉。换言之，处置少数股权的价格中包含的10%商誉因素，是属于子公司的10%商誉，还是合并主体的10%商誉，可能是我与陈版在此问题上的争议焦点所在。

回答人：chenyiwei
抱歉，前面的表述可能招致误解。我的意思是：由于少数股东增资价款是按照该子公司整体净资产公允价值按比例计算的，其中实际上包含了子公司（而不是合并主体作为一个整体）的商誉因素，并导致合并主体可辨认净资产因此增加，因此也体现了子公司整体商誉的增加，其中与少数股东投入相关的部分属于会计上不能确认为资产的自创商誉，但归属母公司的商誉份额还是不变的。少数股东只能在子公司中享有权益，因此其作价当然不会考虑合并主体整体上的自创商誉因素。 看来这个问题在理论上还很不成熟，可能需要再收集一些资料再来探讨。

提问人：henry204618 时间：2013-11-29 13:02:57
我理解，处置部分股权，商誉本身是不需要按母公司新持股比例调整的。关键是，处置部分股权，并不是可以导致商誉调整的交易。
如果处置部分股权需要调整，则相对应的，购买少数股权时也应调整商誉。因为处置和购买少数股权，在性质上都属于导致非控制性权益份额发生变动的交易，按IFRS 10第 96 段的理念，是不会因为此类交易而调整商誉的。我理解，除合并主体经营情况发生变动导致商誉减值外，商誉作为类似“实物资本保全”概念下的计量结果，只有在控制权变动的重大经济事项时，才能调整确认其价值，其他情况下进行调整，和“财务资本保全”概念是不相符的。 此外，由于商誉的特殊性质，母公司享有商誉的份额，和享有其他净资产份额的处理应该有所不同，所以，非控制性权益份额发生变动时，是否需要严格按持股比例来划分商誉份额，似乎值得商榷的。如前所述，特别是在部分商誉法下，如果按股权比例变动来分配商誉份额，有可能和核心商誉下得出的结论不同，和初始确认时的计量也可能不一致。

回答人：chenyiwei
经过重新考虑，这种想法是一种可行的思路，即部分商誉法仅体现于企业合并中对商誉的初始确认中（且后续除了减值、处置以外不再变动），而在其他情况下则是采用完全主体观，这实际上是有理论缺陷的，但在目前企业合并准则仍允许采用部分商誉法的情况下，两个准则（IFRS 3 vs IFRS 10）之间的矛盾导致了这种情况的产生（例如，可以看到在我以前的培训课件中，对商誉重新分配的问题没有考虑区分不同的商誉初始确认方法，这个案例是根据某四大的培训资料写的），可能需要通过今后进一步修改企业合并准则来消除两者之间的矛盾。在目前情况下，要消除两者之间的矛盾，只能在购买日后的合并报表编制中对商誉的后续调整问题采用同一观点下的方法，即在部分商誉法下初始确认商誉的，后续相对权益比例变动时也不再对商誉进行重新分配。

提问人：nikan 时间：2013-12-02 18:56:56
对于陈版的这句话不是太理解：“在目前情况下，要消除两者之间的矛盾，只能在购买日后的合并报表编制中对商誉的后续调整问题采用同一观点下的方法，即在部分商誉法下初始确认商誉的，后续相对权益比例变动时也不再对商誉进行重新分配。” 我理解，既然在初始确认时采用部分商誉法，那么在后续计量时也要采用同一种方法，即合并报表反映的商誉始终应当是归属于多数股东的部分。
这才是符合逻辑的。要确保在后续计量时，合并报表仍旧反映归属于多数股权的商誉，则无论是购买少数股权还是处置少数股权，均应调整相应的商誉。 但是，henry204618 提出，处置少数股权后，母公司享有的商誉是否会随着股权比例的变动而变动，是值得商榷的。我理解，应该是会发生变动的。在完全商誉法下，如果处置少数股权，需要按照变动后的股权比例调整多数股东权益和少数股东权益，以反映按持股比例在子公司可辨认净资产和商誉之和中享有的份额。即在完全商誉法下，无论是初始确认还是后续计量，少数股东权益反映的是（子公司可辨认净资产+商誉）*少数股权比例。再说的直白一点，在完全商誉法下，随着少数股权比例的变动，少数股东享有的商誉也会发生变动。既然在完全商誉法下是承认商誉按持股比例划分商誉份额的，为何在不完全商誉法下就不承认呢？

回答人：chenyiwei
可以理解为：在部分商誉法下，虽然母公司对子公司的权益比例发生了变动，但是原先合并报表层面所确认的商誉可以理解为对应于变化后的母公司股权比例，因此与“部分商誉法”的原则不矛盾，合并报表层面也不用进行商誉的重新分配。而且，合并报表层面虽然只确认归属于母公司的这部分商誉，但商誉一经确认，即与其他资产一样，需要保持完整性，即商誉是合并主体的一项资产，而不仅仅是母公司的一项资产，因此后续的相对权益比例变动均不涉及对合并报表层面已确认商誉的调整。

提问人：小青 99 时间：2013-12-03 00:13:42
请问下您所截图的陈老师的课件，是上海国家会计学院网上课程的课件吗？

回答人：chenyiwei
不是，但这个课件在网上也可以搜索到。本论坛上就有。

提问人：ying0518 时间：2013-12-06 10:52:40
企业对商誉进行减值测试时，包含商誉的资产组或者资产组组合可收回金额低于账面价值需要对商誉计提减值，在分配归属于母公司以及归属于少数股东的商誉减值损失时，应当按处置少数股权之前的比例还是按少数股权之后的比例？按照前面讨论的观点，大多数老师认为处置少数股权不同时调整商誉，那此时应当如何考虑？

回答人：chenyiwei
在 2008 年IFRS 3和IAS 27修订后，IAS 36也相应增加了一个appendix C，但还是有很多不清楚的地方的。这一段内容如下：
Appendix C Impairment testing cash-generating units with goodwill and non-controlling interests This appendix is an integral part of the Standard. C1 In accordance with IFRS 3 (as revised in 2008), the acquirer measures and recognises goodwill as of the acquisition date as the excess of (a) over (b) below: (a) the aggregate of: (i) the consideration transferred measured in accordance with IFRS 3, which generally requires acquisition-date fair value; (ii) the amount of any non-controlling interest in the acquiree measured in accordance with IFRS 3; and (iii) in a business combination achieved in stages, the acquisition-date fair value of the acquirer's previously held equity interest in the acquiree. (b) the net of the acquisition-date amounts of the identifiable assets acquired and liabilities assumed measured in accordance with IFRS 3. Allocation of goodwill C2 Paragraph 80 of this Standard requires goodwill acquired in a business combination to be allocated to each of the acquirer's cash-generating units, or groups of cash-generating units, expected to benefit from the synergies of the combination, irrespective of whether other assets or liabilities of the acquiree are assigned to those units, or groups of units. It is possible that some of the synergies resulting from a business combination will be allocated to a cash-generating unit in which the non-controlling interest does not have an interest. Testing for impairment C3 Testing for impairment involves comparing the recoverable amount of a cash-generating unit with the carrying amount of the cash-generating unit. C4 If an entity measures non-controlling interests as its proportionate interest in the net identifiable assets of a subsidiary at the acquisition date, rather than at fair value, goodwill attributable to non-controlling interests is included in the recoverable amount of the related cash-generating unit but is not recognised in the parent's consolidated financial statements. As a consequence, an entity shall gross up the carrying amount of goodwill allocated to the unit to include the goodwill attributable to the non-controlling interest. This adjusted carrying amount is then compared with the recoverable amount of the unit to determine whether the cash-generating unit is impaired. Allocating an impairment loss C5 Paragraph 104 requires any identified impairment loss to be allocated first to reduce the carrying amount of goodwill allocated to the unit and then to the other assets of the unit pro rata on the basis of the carrying amount of each asset in the unit. C6 If a subsidiary, or part of a subsidiary, with a non-controlling interest is itself a cash-generating unit, the impairment loss is allocated between the parent and the non-controlling interest on the same basis as that on which profit or loss is allocated. C7 If a subsidiary, or part of a subsidiary, with a non-controlling interest is part of a larger cash-generating unit, goodwill impairment losses are allocated to the parts of the cash-generating unit that have a non-controlling interest and the parts that do not. The impairment losses should be allocated to the parts of the cash-generating unit on the basis of: (a) to the extent that the impairment relates to goodwill in the cash-generating unit, the relative carrying values of the goodwill of the parts before the impairment; and (b) to the extent that the impairment relates to identifiable assets in the cash-generating unit, the relative carrying values of the net identifiable assets of the parts before the impairment. Any such impairment is allocated to the assets of the parts of each unit pro rata on the basis of the carrying amount of each asset in the part. In those parts that have a non-controlling interest, the impairment loss is allocated between the parent and the non-controlling interest on the same basis as that on which profit or loss is allocated. C8 If an impairment loss attributable to a non-controlling interest relates to goodwill that is not recognised in the parent's consolidated financial statements (see paragraph C4), that impairment is not recognised as a goodwill impairment loss. In such cases, only the impairment loss relating to the goodwill that is allocated to the parent is recognised as a goodwill impairment loss. C9 Illustrative Example 7 illustrates the impairment testing of a non-wholly-owned cash-generating unit with goodwill.在EY的《International GAAP》关于资产减值的一章中（我手头有的是 2012 版），相关内容摘录如下：
Issues in testing for impairment when there is NCI It is not always clear how an entity should test for impairment when there is a NCI. The issues include: · calculating the 'gross up' of the carrying amount of goodwill when partial goodwill is recognised because NCI is measured on a proportionate share basis; · allocation of impairment losses between the parent and NCI; and ·reallocation of goodwill between NCI and controlling interests after a change in a parent's ownership interest in a subsidiary that does not result in a loss of control.
Each of these issues arises in one or more of the following situations: (a) NCI is measured on a proportionate share, rather than fair value basis (see 5.5 above), and there are non-present (i.e. future) ownership interests such as options ('NPOI'). Accounting for these interests is discussed in Chapter 8 at 4.2 and Chapter 10 at 8. IAS 36 requires the grossing up of the carrying amount of goodwill allocated to the unit to include the goodwill attributable to the NCI if the proportionate share approach is used to value NCI that comprises present ownership interests. The adjusted carrying amount is then compared with the recoverable amount of the unit to determine whether the CGU is impaired. [IAS 36.C4]. If the entity has NPOI, how does this affect the allocation of the impairment loss between the parent and the NCI? The impairment loss is generally allocated to the parent and the NCI on the same basis as that on which profit or loss is allocated, [IAS 36.C6] which generally follows ownership interests. This means any impairment loss would not be allocated to NPOI because they do not represent present ownership interests. Accordingly, their balances will remain until the NPOI either expire or are exercised. (b) goodwill is allocated between the parent and NCI on a basis that is disproportionate to the percentage of equity owned by the parent and the NCI shareholders (e.g. because of the existence of a control premium). This may have two effects. First, the 'gross' goodwill amount to be tested under the partial goodwill method may be higher than under the full goodwill method. Second, the impairment loss allocation following IAS 36 is generally based on ownership percentages rather than the goodwill allocation percentages. This mismatch could even cause goodwill attributable to NCI to become negative when the parent has a control premium because the loss allocated to NCI is higher than its allocated goodwill. (c) there are subsequent changes in ownership between the parent and NCI shareholders, but the parent maintains control. There are a number of different methods to calculate the apportionments in (a) and (c) above, while the treatment required by the standard in scenario (b) is not self-evidently the most appropriate answer and raises questions as to whether this was the intended outcome. The Interpretations Committee considered these issues but declined to propose an amendment to IAS 36 as part of the Annual Improvements. They were concerned that there could be possible unintended consequences of making any changes, and recommended that the Board should consider the implication of these issues as part of the IFRS 3 post-implementation review.3 Until the review or unless a consensus develops, entities will have to determine an appropriate treatment based on their circumstances and there may well be diversity in practice.

回答人：chenyiwei
例 1 ： 20X7年 1 月 1 日，A公司支付 180 万元对价从第三方购买B公司80%的股权，交易后可以控制B公司。购买日B公司可辨认净资产的公允价值为 200 万元。为简化处理，假设在 2017 年度B公司的净资产价值未发生变化。 情形 1 ：20X8年 1 月 1 日，A公司向第三方转让B公司5%股权，转让对价 15 万元。 情形 2 ：20X8年 1 月 1 日，A公司从少数股东处追加取得B公司5%股权，购买对价 15 万元。 情形3 ：20X8年 1 月 1 日，A公司向第三方转让其持有的B公司40%的股权，转让对价 100 万元，转让后仍可以对B公司形成重大影响，剩余40%股权的公允价值为 100 万元。 假定在A公司合并财务报表中B公司单独构成一项资产组，且A公司收购B公司所形成的商誉的协同效应中受益的资产组或资产组组合仅限于B公司原有的资产组。 分析及处理： ①在购买日（20X7年 1 月 1 日），该交易在A公司合并报表的处理为： 借：B公司可辨认净资产公允价值 200 商誉 20 贷：银行存款 180 少
数股东权益 40 ②在20X8年 1 月 1 日，A公司合并财务报表的处理在不同情形下分别为： 情形 1 ： 借：银行存款15 贷：少数股东权益 11.25 资本公积——资本溢价 3.75 情形 2 ： 借：少数股东权益
10 资本公积——资本溢价 5 贷：银行存款 15 情形 3 ： 借：银行存款 100 长期股权
投资——权益法 100 少数股东权益 40 贷：B公司可辨认净资产 200 商誉
20 投资收益 20 （ 3 ）合并财务报表抵销分录编制不正确 项目组应注意，根据上市公司所属行业和业务特征，关注其对合并集团范围内各主体间投资与所有者权益、债权债务和内部交易等事项抵销处理的完整性。
注： 《企业会计准则第 30 号——合并财务报表（ 2014 年修订）》第四十九条规定“母公司在不丧失控制权的情况下部分处置对子公司的长期股权投资，在合并财务报表中，处置价款与处置长期股权投资相对应享有子公司自购买日或合并日开始持续计算的净资产份额之间的差额，应当调整资本公积（资本溢价或股本溢价），资本公积不足冲减的，调整留存收益。” 证监会会计部发布的《 2017 年会计监管协调会——具体会计问题监管口径》中第一、（三）、5“不丧失控制权的情况下，母公司处置或追加对子公司的投资后商誉减值测试问题”明确了“不丧失控制权下母公司处置或追加对子公司投资的交易应作为权益易处理，将支付或取得的价款与享有的子公司自购买日或合并日开始持续计算的净资产相应份额之间的差异调整资本公积。合并日后发生的不丧失控制权的持股比例变化，不应调整商誉金额。计算享有的子公司自购买日或合并日开始持续计算的净资产时，对于处置子公司的股权应包含商誉。”因此，情形 1交易中应计入少数股东权益的金额为11.25万元（ 180 万元÷80%×5%），应计入资本公积的金额为3.75（ 15 －11.25）万元。

提问人：lu760314 时间：2015-03-12 14:37:17
请教陈版，在处置少数股权的情况下，原母公司确认的商誉的减值如何计算？ 如A公司，原持有B公司70%的股权，在合并日，合并成本为 1000 万元，B公司的可辨认净资产的公允价值为 1000 万元，则初始确认时，商誉为 300 万元。后小股东对B公司增资 300 万元，增资后A公司的持股比例被稀释至60%，仍控制B公司。 B公司延续A公司合并时点的B公司的可辨认净资产的公允价值为 1500 万元（ 1000 万+300万增资+200万留存收益）。如B公司在此时公司的整体价值为 1800 万元。 商誉减值是否可以这样计算：整体商誉300/60%=500万元 B公司可辨认净资产的公允价值 1500 万元 B公司整体
价值 1800 万元 则商誉整体减值 200 万元 A公司商誉减值200*0.6=120万元
在B公司整体的可辨认净资产公允价值未发生减少的情况下，确认减值损失是否合适？

回答人：chenyiwei
大体上可以这样算。

提问人：呼叫帮助 时间：2018-04-15 17:04:17
会计准则规定：母公司购买少数股东权益或者母公司处置部分股权不丧失控制权时合并层面的商誉不变。请教陈版，为什么商誉不变呢，这是基于什么理论？ chenyiwei回复 2013-9-5 按照实体理论的要求，由于合并报表会计主体未发生变化，所以原先确认的商誉不变。 在合并报表层面，购买少数股权可以视同少数股权的撤资；在不丧失控制权前提下部分处置子公司股权可以理解为少数股东的增资，而权益持有者的增资或者撤资不会导致合并报表层面商誉的变化。 陈版，您的回复是否有效？

回答人：chenyiwei
目前无变化。

提问人：一云 时间：2018-12-04 09:46:06
陈老师：感谢您的悉心指教！辛苦啦！ 还有一个疑问，在情形 1 ：下，按照您的算法，期末少数股东权益的金额就不等于子公司净资产公允价值*少数股东持股比例了，这样合理吗？

回答人：chenyiwei
按照目前的观点，在不丧失控制权前提下发生股权比例变动时，考虑商誉影响，需在少数股东权益和资本公积之间进行重分类，会导致少数股权与子公司可辨认净资产的相应比例不一致。

提问人：heening 时间：2018-12-04 14:50:14
陈版主，情形 1 和情形 2 的处理结果是否可以这样理解，处置子公司部分股权但不丧失控制的情况下需要将少数股东权益还原为包含商誉的；收购子公司部分股权但不丧失控制的情况下不需要将少数股东权益还原为包含商誉的金额，直接用账面列示的。如果将上述情形 1 和情形 2 合并来看，即A公司转让B公司5%的股权后，再买入B公司5%的股权。将情形 1 和情形 2 的会计分录合并，即得到：借：
资本公积——资本溢价 1.25贷：少数股东权益 1.25如果按照经济实质来理解，只是做了一个股权的卖出和买入，工商部门做了一个变更登记，其他的没有什么变化，那少数股东权益也就不会有变化。但是得到的结果却是：少数股东权益凭空增加了1.25万元，如果不用资本公积——资本溢价来调节的话，因为这个本来是股权卖出和买入是否包含商誉而造成的，只能通过商誉来调节，即为：借：商誉 1.25贷：少数股东权益 1.25这样的结果是商誉不仅没有减值还增值了，原因就是部分商誉法下，规定了“合并日后发生的不丧失控制权的持股比例变化，不应调整商誉金额。”，那么合并报表商誉保持不变为 20 万元，处置少数股权时没有同比例减少20/80%*5%=1.25万元而造成的。最后就只能调整资本公积——资本溢价了，这样的话归属母公司的权益也就减少了1.25万元，如果这样的股权卖出和买入频繁操作，比如说操作 200 次。那我们可以得到如下结果：借：资本公积——资本溢价 250 贷：少数股东权益 250 而 2018 年初B公司可辨认净资产的公允价值为 200 万元，少数股东权益是250 万元，归属母公司权益是-50万元。这样的结果明显是不合逻辑的。所以我觉得“计算享有的子公司自购买日或合并日开始持续计算的净资产时，对于处置子公司的股权应包含商誉”这个规定本身是有很大问题的？如果处置和收购少数股权时，不还原少数股东商誉，合并报表商誉可以变化的情况下，则：情形 1 ：借：银行存款 15 贷：少数股东权益 10 商誉
1.25 资本公积——资本溢价 3.75情形 2 ：借：少数股东权益 10 商誉
1.25 资本公积——资本溢价 3.75贷：银行存款 15 如果处置和收购少数股权时，还原少数股东商誉，合并报表商誉保持不变的情况下，则：情形 1 ：借：银行存款 15 贷：少数股东权益 11.25 资本公积——资本溢价 3.75情形 2 ：借：少数股东权益 11.25 资本公积——资本溢价 3.75贷：银行存款15 如果处置和收购少数股权时，不还原少数股东商誉，合并报表商誉也保持不变的情况下，则：情形 1 ：借：银行存款15 贷：少数股东权益 10 资本公积——资本溢价 5 情形 2 ：借：少数股东权益
10 资本公积——资本溢价 5 贷：银行存款 15

回答人：chenyiwei
确实最后一种结果相对容易理解，也是此前大部分人的处理方法。但部分调整商誉也有一定理由。目前还是只能尊重监管机构的意见。

提问人：安好 时间：2019-03-03 00:31:41
陈版您好，请问是否可以在合并报表处理中作这样一笔调整分录恢复合并财务报表中因处置长期股权投资而影响的商誉20×5%/80%=1.25 借：长期股权投资　　1.25 贷：投资收益　　　　1.25

回答人：chenyiwei
合并报表层面的商誉项目金额不会因为部分处置子公司股权而发生变化，影响的是资本公积和少数股权之间的重分类。